臺灣高雄地方法院民事判決
108年度訴字第1681號
原      告  温鎮球  
被      告  林女鈺  
訴訟代理人  蔡鴻杰律師
複  代理人  吳幸怡律師
訴訟代理人  李亭萱律師
上列當事人間請求損害賠償事件，本院於民國111年7月7日言詞
辯論終結，判決如下：
　　主      文
一、被告應將門牌號碼高雄市○○區○○街000巷0號4樓之2房屋依附
    件一、附件二所載之修繕範圍及工程項目為修繕。
二、被告應將門牌號碼高雄市○○區○○街000巷0號3樓之2房屋依附
    件四所載之修繕範圍及工程項目為修繕。
三、原告其餘之訴駁回。
四、訴訟費用由被告負擔百分之九，餘由原告負擔。
五、本判決第一項得假執行；但被告如以新臺幣貳萬貳仟壹佰柒
    拾肆元為原告預供擔保，得免為假執行。
六、本判決第二項得假執行；但被告如以新臺幣貳萬貳仟壹佰陸
    拾柒元為原告預供擔保，得免為假執行。
七、原告其餘假執行之聲請駁回。
　　事實及理由
壹、程序事項：
　　按訴狀送達後，原告不得將原訴變更或追加他訴，但請求之
    基礎事實同一者，不在此限，民事訴訟法第255條第1項第2
    款定有明定。經查，原告起訴原請求：「一、被告應給付原
    告新臺幣（下同）70萬7,000元，及自起訴狀繕本送達翌日
    起至清償日止，按週年利率5％計算之利息。二、願供擔保，
    請准宣告假執行。」（見本院108年度審訴字第1078號卷【
    下稱審訴卷】第9頁），嗣變更聲明為：「一、被告應將門
    牌號碼高雄市○○區○○街000巷0號4樓之2房屋（下稱4樓房屋
    ）廁所防水層及廁所外地板按社團法人高雄市建築師公會鑑
    定案號00000000號鑑定報告書（下稱系爭鑑定報告）附件六
    -1、六-2（依序列為本判決附件一、附件二）所載之修繕範
    圍及工程項目為修繕。並請求於廁所門口加裝防水板。二、
    被告應將門牌號碼高雄市○○區○○街000 巷0 號3 樓之2（下
    稱3樓房屋）主臥室天花板一角及牆面按系爭鑑定報告附件
    六-3（1）、六-3（依序列為本判決附件三、附件四）所載
    之修繕範圍及工程項目為修繕。三、被告應給付原告45萬5,
    000元，及自起訴狀繕本送達翌日起至清償日止，按週年利
    率5 ％計算之利息。四、願供擔保，請准宣告假執行。」（
    見本院卷第441頁）。經核原告變更前後，均是主張被告所
    有4樓房屋部分設施破損，導致原告所有3樓房屋生有損害，
    該等事實既為同一，則其變更，自應准許。
貳、實體事項：
一、原告主張：原告所有3樓房屋與被告所有4樓房屋均位於鳳凰
    天廈大樓（下稱系爭大樓）中，自民國107年3月起因4樓房
    屋之浴廁防水層失效，導致3樓房屋主臥室靠近管道間之牆
    面、天花板因漏水潮濕產生壁癌、管道間牆面之木作裝潢遭
    腐蝕、主臥室天花板牆面生有鋼筋鏽蝕，訴外人鍾坤璋亦因
    3樓房屋具前開損害，故提早於107年3月10日就與原告終止
    承租3樓房屋之租約，故請求被告依判決附件一至二之內容
    修繕4樓房屋，並於該屋廁所門口加裝防水板，另請求被告
    依本判決附件三、四之內容修繕3樓房屋，再賠償原告自107
    年3月至108年8月（下稱系爭期間）之預期租金損失45萬元
    、原告貼補鍾坤璋之搬遷費5,000元，是依侵權行為法律關
    係提起本件訴訟，並聲明：如變更後之聲明。
二、被告則以：
　㈠於鑑定人社團法人高雄市建築師公會（下稱高雄市建築師公
    會）於109年12月8日第4次測漏前，4樓房屋浴廁防水層並無
    破裂，原告應舉證證明3樓房屋於107年3月就已生有漏水損
    害，況原告未能證明其於107年間曾將3樓房屋出租予鍾坤璋
    ，自不得請求被告賠償相關損害45萬5,000元。
　㈡而原告主張被告需於4樓房屋廁所門口加裝防水板，並非系爭
    鑑定報告所載之必要修繕工法，自無依原告單方要求予以修
    繕之必要；3樓房屋主臥室天花板牆面縱有鋼筋鏽蝕，也為
    系爭大樓建築施工不良、材質老化、地震外力所致，與4樓
    房屋浴廁防水層失效無關等語置辯。並聲明：⒈原告之訴及
    假執行聲請均駁回。⒉如受不利判決，願供擔保，請准宣告
    免為假執行。
三、得心證之理由：
　㈠3樓房屋是否受有損害？該損害之成因為何？原告可否請求被
    告依判決附件一至四所載之修繕範圍及工程項目為修繕？
　　⒈按土地上之建築物或其他工作物所致他人權利之損害，由
      工作物之所有人負賠償責任。但其對於設置或保管並無欠
      缺，或損害非因設置或保管有欠缺，或於防止損害之發生
      ，已盡相當之注意者，不在此限。民法第191條第1項定有
      明文。
　　⒉次按民法第191條第1項所謂之「土地上之工作物」，係指
      以人工作成之設施，建築物係其例示。而建築物內部之設
      備如天花板、樓梯、水電配置管線設備等，既屬建築物之
      成分者，且為建築物之一部，應包括在內（最高法院95年
      度台上字第310號判決意旨參照）。是如建築物內部之相
      關設備，已使他人之權利受有損害，除非建築物之所有人
      得舉證證明前開損害之發生，尚符民法第191條第1項但書
      之規範，否則此類建築物造成他人之損害，依法即推定建
      築物所有人有過失，而應負侵權行為損害賠償責任，當屬
      甚明，就此，最高法院96年度台上字第489號判決亦採相
      同見解。
　　⒊就3樓房屋之漏水情況及成因，系爭鑑定報告內容略為：
　　⑴、從第1次現場勘查發現，3樓房屋主臥室之浴廁外鄰接之
        管道間牆壁上方與該管道間鄰近平頂所呈現之潮濕情形
        及天花板損壞，顯示係直上方4樓浴廁長期漏水所造成
        （見本院卷第247頁）。
　　⑵、4樓房屋主臥室浴廁經多次及長時間進行積水測試，於第
        1到5次積水測試時均發現3樓主臥室浴廁外鄰接之管道
        間有滴漏水現象，且該管道間外牆壁上方及平頂有潮濕
        情形，顯示3樓房屋主臥室浴廁外鄰接之管道間牆壁上
        方與該管道間鄰近平頂及天花板經常會受到漏水影響，
        導致該處產生壁癌及天花板損壞（見本院卷第247頁）
        。
　　⑶、3樓房屋漏水之原因為4樓房屋主臥室浴廁防水層失效，
        以及該廁所和管道間之隔牆下方與浴廁地板間有隙縫，
        當浴廁地板於該管道間附近有積水時，就會滲漏到管道
        間内和其牆壁及天花板（見本院卷第249頁）。
　　⒋被告於93年11月8日即登記為4樓房屋之所有人，原告則於1
      06年3月24日登記為3樓房屋之所有人，有土地建物查詢資
      料在卷可查（見本院卷第頁377頁、第375頁），而依系爭
      鑑定報告之結論，可認3樓房屋主臥室之浴廁外鄰接之管
      道間牆壁上方、管道間鄰近平頂所呈現之潮濕情形及天花
      板損壞，應為4樓房屋主臥室浴廁防水層失效、廁所和管
      道間之隔牆下方與浴廁地板間有隙縫所致，被告未能舉證
      證明其對4樓房屋之設置及管理並無欠缺，或原告所受損
      害非因被告設置或保管欠缺所致，或被告對防止損害之發
      生已盡相當之注意，則依民法第191條第1項之規定，被告
      應就其所有4樓房屋之管理缺失導致原告權利損害之部分
      ，負損害賠償責任。
　　⒌另按負損害賠償責任者，除法律另有規定或契約另有訂定
      外，應回復他方損害發生前之原狀。民法第213條第1項有
      所規範，經查，系爭鑑定報告稱：修復4樓房屋廁所防水
      層與廁所外地板破裂之方法為拆除廁所之地坪裝修磁磚，
      然後施作防水層，廁所地板和牆壁交接處防水層至少應上
      捲50公分高，以防滲漏水，最後再舖地磚。4樓房屋廁所
      防水層與廁所外地板破裂「修復總工程費用」2萬2,174元
      （詳如判決附件一、二，見本院卷第249頁），3樓房屋主
      臥室天花板其中一角壁癌及天花板損壞「修復總工程費用
      」為2萬2,167元（詳如判決附件四，見本院卷第249頁)，
      則原告請求被告依判決附件一、二所載之修繕範圍及工程
      項目為修繕4樓房屋，另依判決附件四所載之修繕範圍及
      工程項目為修繕3樓房屋，均屬有據。
　　⒍至原告主張4樓房屋另應於廁所外加裝防水板部分，經本院
      詢問高雄市建築師公會此等修繕方式有無必要性，高雄市
      建築師公會函覆：若僅局部於4樓房屋廁所内門口處加裝
      防水板，無法確保防水板與樓板或牆面接缝處不會有缝隙
      ，或者經由防水板以外地區，因樓板内部裂縫的連通，仍
      然漏水。全面阻隔地板水與裂縫間的連接是防止漏水的根
      本方法，故最基本且實用的施工方法，就是如鑑定報告書
      之建議方式：拆除廁所之地坪裝修磁磚，然後施作防水層
      ，廁所地板和牆壁交接處防水層至少應上捲50公分高，防
      水層施作完成後應進行積水測試，確保不會滲漏水，最後
      再舖地磚。無法了解「四樓房屋廁所門口加裝防水板」之
      用意與實際做法。浴廁地板的漏水修復，應衡量現場實際
      情形，選擇實用且具長遠性施工法。不建議於「四樓房屋
      廁所門口加裝防水板」等語（見本院卷第531頁至第533頁
      ），而經本院提示此函覆結果，原告僅表示「尊重專業」
      等情（見本院卷第547頁），顯見被告如以系爭鑑定報告
      原載如判決附件一、二所示之方式4樓房屋，應足以杜絕
      該屋造成3樓房屋持續生有漏水損害之成因，至原告主張
      被告除上開修繕項目外，另應於4樓房屋浴廁加裝防水板
      ，未能證明此法具有加強、助益防水之實效性與必要性，
      則此部分之請求，則為無理由。
　　⒎又原告另主張3樓房屋之主臥室天花板牆面鋼筋鏽蝕，亦屬
      4樓房屋之浴廁防水層失效所致，然系爭鑑定報告就此損
      害之成因則認為：3樓房屋主臥室天花板其中一角目前確
      有有數處混凝土塊狀剝落，鋼筋鏽蝕裸露狀況。原因為建
      築物興建時施工不良，混凝土品質不佳，材料的老化加上
      地震等外力作用所導致等語（見本院卷第249頁）。可認
      此等鋼筋鏽蝕之造成原因，實與4樓房屋浴廁之防水層失
      效無涉，原告縱受有損害，亦不得請求被告依據判決附件
      三所載之修繕範圍及工程項目為修繕之方式修繕3樓房屋
      ，併予敘明。
　㈡原告得否請求被告賠償預期租金損失45萬元、原告貼補鍾坤
    璋之搬遷費5,000元？
　　⒈按當事人主張有利於己之事實者，就其事實有舉證之責任
      。民事訴訟法第277條前段定有明文。又侵權行為之成立
      ，須行為人因故意過失不法侵害他人權利，亦即行為人須
      具備歸責性、違法性，並不法行為與損害間有因果關係，
      始能成立，且主張侵權行為損害賠償請求權之人，對於侵
      權行為之成立要件應負舉證責任（最高法院100年度台上
      字第1903號判決意旨參照）。是原告主張3樓房屋於107年
      3月即已生漏水損害，並使鍾坤璋承租3天後即提早終止租
      約（見本院卷第419頁），導致原告受有系爭期間之預期
      租金損失及補貼搬遷費損害，自應就上開有利於己之事實
      負舉證責任。
　　⒉經查，鑑定人高雄市建築師公會雖自109年8月26日起至110
      年1月13日為止陸續至3樓、4樓房屋會勘（見本院卷第243
      頁），並認定目前3樓房屋之漏水損害為4樓房屋浴廁防水
      層失效以及浴廁和管道間之隔牆下方與浴廁地板間有隙縫
      所致，然鑑定報告亦表示無法確定3樓房屋於107年3月1日
      時是否漏水（見本院卷第247頁），就此部分之鑑定結論
      ，經本院詢問原告有無意見或有無其他得以證明3樓房屋
      於107年3月1日就已生有漏水現象之證據，原告僅表示：
      就此部分沒有辦法確認，但我確實在107年3月1日就發現
      有漏水等詞（見本院卷第429頁）。
　　⒊況原告雖另提出於「107年3月6日」拍攝之3樓房屋現場相
      片（見本院卷第55頁至第57頁）及手機畫面截圖（見本院
      卷第65頁至第667），截圖相片亦有「3月6日、下午2：43
      」之時間顯示，然未有顯示年份，無從得知此部分之拍攝
      時間是否確為「107年」3月6日。又證人王文成另證稱：
      我曾在103年4月1日至107年9月1日任職系爭大樓總幹事一
      職，我記得我有去看過3樓房屋，但是否有找水電不確定
      。我有去看過有水痕，當時是我任内，好像是在主臥室或
      浴室的出口上方有水痕。我去看的時間確實是我離職前（
      見本院卷第475頁、第478頁），惟王文成遲至107年9月1
      日始離職，依此證詞，本院無法確知王文成是否是於107
      年「3月」間，就已看見3樓房屋確有水痕，該等證詞也不
      足對原告為有利之認定。則依上開證據情事，無從使本院
      確信3樓房屋於107年3月就曾生有漏水損害，亦無法推認
      該等損害亦為4樓房屋之設施管理不當所致。
　　⒋又觀原告提出其與鍾坤璋之租賃契約書（見審訴卷第31頁
      至第47頁），且系爭大樓之前總幹事王柄鈞，亦於系爭大
      樓之住戶資料表內覓得鍾坤璋填寫之「鳳凰天廈住戶基本
      資料表」（下稱系爭住戶資料表，見本院卷第483頁、第4
      85頁），依該表可知曾有人於107年3月3日填載鍾坤璋為3
      樓房屋之承租人（見本院卷第219頁），原告為證明其受
      有相關損害，另提出107年3月10日所寫之「聲明書」原本
      ，上有手寫記載：「因浴室天花板漏水，房間潮濕無法居
      住，以致房屋位址高雄市○○區○○街000巷0號3樓之2無法繼
      續承租契約，出租人：温鎮球，退回押租金伍萬元正加三
      月份房租貳萬伍仟元正。並賠償承租人鍾坤璋伍仟元整作
      為搬遷用途，共計支付鍾坤璋捌萬元正」等詞（見審訴卷
      第29頁、本院卷第442頁）。
　　⒌惟王文成另證述：系爭大樓新住戶入住時會先向管理室報
      到，我就會拿出空白的鳳凰天廈住戶基本資料表請他說明
      入住的原因及同住家人，方便我們收掛號信…如果有新住
      戶管理員就會通知總幹事，然後請新住戶填寫資料表或者
      由我聽他們陳述的内容填寫。一般來說有人搬進搬出我們
      都會知道…系爭住戶資料表雖然是在我任內，但這一份不
      是我的字跡，我沒有見過。我沒有印象原告有將3樓房屋
      租人過，一般出租會告知管理室，但他沒有跟我講過，我
      也沒有寫過這份鳳凰天廈住戶基本資料表，我也沒印象在
      我任内管理員有跟我講原告在107年3月有將房子出租，有
      新的客戶入住。一般我會填寫所有權人、手機號碼。我記
      得當時我填寫原告的鳳凰天廈住戶基本資料表，只有填寫
      手機及所有權人姓名，沒有寫過有承租人姓名的基本資料
      等詞（見本院卷第475頁至第477頁）。
　　⒍另查自105年迄今均任職於系爭大樓之管理員即證人王志宏
      亦至庭證稱：管理員都在一樓管理室，如果有陌生人進入
      會先詢問拜訪哪位住戶，原告是在106年或105年入住。他
      住在三號三樓之二。房子是他自己使用。我沒有印象他有
      把房子出租給別人，我知道他有讓員工住幾天而己，印象
      中該員工是男性等語（見本院卷第481頁）。
　　⒎是觀原告稱鍾坤璋是闔家遷入3樓房屋，當時家庭成員包含
      鍾坤璋之岳母、父親、看護（見本院卷第419頁），而系
      爭住戶資料表之「家庭成員欄」確實亦記載有鍾坤璋及其
      父親、岳母、配偶、看護等資料（見本院卷第219頁），
      可見該等入住人數已達5人，是如原告確曾於107年3月間
      將3樓房屋出租予鍾坤璋，鍾坤璋闔家實際入住後，卻因
      發現漏水以致無法居住進而退租，按理負責管理系爭大樓
      人員進出之總幹事或管理員，應會就此等短時間內、攜有
      年長者與看護之承租人搬進又搬出之情形有所印象，然兩
      位證人均一致證述於其任職期間，未有印象原告曾將3樓
      房屋出租他人，王文成亦否認系爭住戶資料表為其所填寫
      ，則該等承租關係是否存在，目前仍屬真偽不明之狀態，
      此際主張該事實存在之原告自應再為舉證，惟本院詢問原
      告是否欲傳鍾坤璋為證人，原告則表示：其之前聯絡過，
      但因鍾坤璋車禍記憶力可能受影響，所以不聲請傳喚，就
      租金損害部分沒有其他證據調查聲請等語（見本院卷第49
      1頁），從而，原告主張曾於107年3月出租3樓房屋予鍾坤
      璋之事實，依據現行之舉證，尚難認為真正。
　　⒏依據上述，原告目前無法證明3樓房屋於107年3月初確實已
      產生漏水損害，縱確實已產生損害，該損害是否為4樓房
      屋設施不當所致，也屬不明，原告自不得請求被告賠償系
      爭期間之預期租金損失45萬元以及原告貼補鍾坤璋之搬遷
      費5,000元。
四、綜上所述，原告依侵權行為法律關係請求被告依本判決附件
    一、二所載之修繕範圍及工程項目為修繕4樓房屋，依本判
    決附件四所載之修繕範圍及工程項目為修繕3樓房屋，為有
    理由，應予准許。逾此範圍之請求，則屬無據，應予駁回。
五、本件事證已臻明確，兩造其餘攻擊防禦方法及所提證據，經
    核與判決結果不生影響，不逐一論述，併此敘明。
六、本判決主文第1項及第2項所命給付之價額加總僅4萬4,341元
    【計算式：2萬2,174元（判決主文第1項之價額）＋2萬2,167
    元（判決主文第2項之價額）＝4萬4,341元】，並未逾50萬元
    ，依民事訴訟法第389條第1項第5款規定，應依職權宣告假
    執行。至原告就敗訴部分陳明願供擔保聲請宣告假執行，因
    訴之駁回而失所依據，不予准許。另被告就原告勝訴部分陳
    明願供擔保，聲請宣告免為假執行，合於法律規定，故酌定
    相當之擔保金額宣告之。
七、訴訟費用負擔之依據：民事訴訟法第79條。
中　　華　　民　　國　　111 　年　　7 　　月　　29　　日
                民事第一庭法　官　葉晨暘
以上正本係照原本作成。　　　　　　　　
如對本判決上訴，須於判決送達後20日內向本院提出上訴狀。如
委任律師提起上訴者，應一併繳納上訴審裁判費。
中　　華　　民　　國　　111 　年　　7 　　月　　29　　日
                          書記官  吳良美